【裁判字號】    89,台上,1226
【裁判日期】    890525
【裁判案由】    履行契約
【裁判全文】
最高法院民事判決                              八十九年度台上字第一二二六號
    上  訴  人  陸軍台北市成功新城自治會
    法定代理人  尹  達
    訴訟代理人  蘇清文律師
    被 上訴 人  國總開發興業股份有限公司
    法定代理人  賈秀珍
右當事人間請求履行契約事件，上訴人對於中華民國八十八年十一月十六日台灣高等
法院第二審更審判決（八十八年度上更(二)第一○九號），提起上訴，本院判決如左：
    主  文
原判決廢棄，發回台灣高等法院。
    理  由
本件上訴人主張：伊於民國七十八年一月二十一日，將門牌台北市○○區○○路一九
八巷四十號、四十二號、四十四號、四十六號，及同路巷三十八弄二號、四號、八號
等七間社區公產房屋（下稱系爭房屋），提供與被上訴人規劃經營商場，期間溯自七
十六年二月一日起至八十四年一月三十一日止，被上訴人每年應給付伊經營費用新台
幣（下同）一百四十四萬元，以每半年為一期，分別於當年二月、八月繳付。詎被上
訴人自八十年八月起，即拒付費用，除於八十一年一月二十二日交付面額五十八萬元
之社福中心購物券外，迄八十二年上半年仍積欠伊二百三十萬元未付等情。求為命被
上訴人如數給付並加計法定遲延利息之判決。
被上訴人則以：伊除於七十五年十一月至七十七年八月間陸續給付上訴人合作開發經
營費用二百八十六萬元外，復於七十八年一月二十一日給付上訴人保證金二百八十八
萬元，合計五百七十四萬元，雙方並立有切結書。又上訴人依該切結書另收取伊預付
開發權利金現金五百萬元及本票四張面額分別為一百萬元、一百萬元、一百七十萬元
及六百七十萬元，計一千零四十萬元，伊自得主張抵銷等語，資為抗辯。
原審將第一審所為上訴人勝訴之判決廢棄，改判駁回其訴，無非以：上訴人主張之事
實，固據提出合作經營契約書、合作經營開發契約書為證，且為被上訴人所不爭。惟
被上訴人抗辯已於七十八年一月二十一日給付上訴人保證金二百八十八萬元，並預付
開發權利金包括現金五百萬元及面額各為一百萬元、一百萬元、一百七十萬元、六百
七十萬元之本票四紙，亦據提出切結書及本票影本為證。雖上訴人否認被上訴人曾交
付上開款項與伊及切結書之真正，並稱縱切結書為真正，亦係伊當時之法定代理人劉
以亮與被上訴人總經理劉台安間之私人行為，與伊無關云云。惟查上開切結書係以「
陸軍台北市成功新城自治會代表人劉以亮」之名義簽署，並蓋有「陸軍台北市成功新
城自治會會長」及「劉以亮」之印文。另被上訴人所提由上訴人名義開具之收據十一
張，雖上訴人僅承認其中編號一號、二號、三號及五號為真，而否認其餘收據之真正
。然查編號一號、五號收據上之「劉以亮」簽名與編號四號、六號收據上之「劉以亮
」簽名相同，證人即當時任職上訴人之會計郭建新亦證稱該四紙收據上會長「劉以亮
」之簽名均係伊代為。按郭建新負責上訴人之會計業務，經手上訴人之內、外部財務
往來，上訴人對於郭建新得基於其主管之業務開具收據既不爭執，則該編號四號、六
號收據亦屬真正。前述編號四號、六號收據及切結書經送請憲兵學校鑑定結果，其上
所蓋「陸軍台北市成功新城自治會會長」及「劉以亮」印文，均相合。證人郭建新
證稱不知上訴人有此「陸軍台北市成功新城自治會會長」印文，顯非可採。證人王建
、何如佛、方琴崗、孫新俊證稱不知情云云，亦不足以否定該切結書之真正。系爭切
結書係由劉以亮以上訴人代表人之身分簽署，應可採信。按上訴人為一非法人團體，
且設有代表人，解釋上應類推適用「代表」之制度，即代表人代表法人所為之行為為
法人之行為，劉以亮以上訴人負責人之身分代表上訴人簽立切結書，收受保證金及權
利金，所發生之法律效果，應歸諸於上訴人，對收受切結書之被上訴人而言，上訴人
應受切結書內容之拘束，不發生劉以亮逾越會長職權而影響其效力之問題。上訴人主
張上開切結書縱屬真正，亦係劉以亮之私人行為，與其無關云云，自非可採。依該切
結書記載：「茲收到合作開發經營保證金：現金二百八十八萬元及巳付收之二百八十
六萬元（即合作開發經營合約書第五條後段括弧所載金額）。總計金額五百七十四萬
元整，不另立據。為協助本會（指上訴人）週轉運作，於合作開發經營合約存續期間
，上開保證金自合約簽訂日起按年息百分之九‧五計算；自八十年八月一日起，分四
年本息平均攤退，若未能退還，則轉作合作開發經營費用之充抵，絕無異議。另收到
預付開發權利金：現金五百萬元及保證票據四張（如附件影本），得不予提示，但於
承購店面開發投資進行中，適時需更換開立票據支付：金額共計一千零四十萬元，總
計金額一千五百四十萬元，不另立據。」字樣，已明示上訴人「收到」被上訴人交付
之上開現金及票據。被上訴人主張其已交付經營費用二百八十六萬元、保證金二百八
十八萬元、開發權利金五百萬元及如切結書附件所示面額分別為一百七十萬元、一百
萬元、六百七十萬元、一百萬元本票四紙與上訴人，應堪採信。按上開二百八十六萬
元係被上訴人前已交付上訴人之經營費用，為兩造所不爭。而二百八十八萬元保證金
部分，依切結書記載，係為協助上訴人週轉而交付，並自合約簽訂日即七十八年一月
二十一日起按年息百分之九‧五計算利息，於八十年八月一日起分四年平均攤還本息
，若未能退還，則以之抵充經營費用。上訴人對於未依上開約定履行攤還本息之義務
，既不爭執，則被上訴人主張以其中二百三十萬元與本件系爭經營費用相抵銷，自非
無據。被上訴人前開保證金債權已足供抵銷上訴人之經營費用債權，兩造間就切結書
上其餘現金五百萬元及票據部分之債權債務關係，即毋庸再予審究。從而上訴人依兩
造契約，訴請被上訴人給付經營費用二百三十萬元本息，即屬不應准許等詞，為其判
斷之基礎。
惟查上訴人始終否認被上訴人所提編號四號、六號收據及切結書之真正，辯稱：其上
「陸軍台北市成功新城自治會會長」及「劉以亮」印文，係出於偽造，收據上印文係
嗣後蓋上，伊未曾收受切結書上所載款項云云。證人郭建新雖證稱上開編號四號、六
號收據上之「劉以亮」簽名係伊代簽，但併稱伊並未保管印章，亦未見過該印章（見
原審上字卷第八二頁、八三頁及更(二)卷第七六頁至七八頁）。證人即接任劉以亮職務
之上訴人前任會長何如佛亦稱：接任時劉以亮已亡故，未辦移交，接任時有三個章，
未見過切結書上之印章等語（見原審更(一)卷第九七頁、九八頁）。按前揭編號四號、
六號收據及切結書均由被上訴人執有，切結書上記載之票據未經上訴人提示兌現，而
切結書內容，甚至上訴人名稱及負責人姓名概以打字為之，則欲明切結書是否真正，
自應先釐清其上所蓋印文是否真正。依卷內資料，似別無其他上訴人曾使用前揭印文
之文件，足資證明該印章為上訴人所有並加使用。乃原審未遑詳查切結書印文是否真
正，徒以證人郭建新證稱上開編號四號、六號收據上之「劉以亮」簽名係其代簽，該
二收據上所蓋「陸軍台北市成功新城自治會會長」及「劉以亮」印文，與切結書上之
該二印文相同，即認切結書為真正，已嫌速斷。次查證人即上訴人前任副會長王天雨
證稱：被上訴人因積欠費用未付，故以五十八萬元購物券抵付等語（見原審更(一)卷第
二七三頁），似為被上訴人所不爭。則上訴人主張兩造間契約未約定預付款，被上訴
人於第一審並不曾提及有切結書存在，上訴原法院後始提出該切結書，依其支付僅數
十萬元之各期經營費用即均以票據為之各情觀之，切結書上記載現金支付近八百餘萬
元之保證金、權利金，顯與常情有違；且茍有該切結書上高達千餘萬元之預付款，被
上訴人何以於七十八年一月、九月及七十九年一月、八月分別再支付伊各期經營費用
，並於八十一年一月二十一日以購物券抵付所積欠之費用，亦出乎情理之外云云，自
係重要之攻擊防禦方法。果被上訴人未能如期支付上訴人經營費用，其何能以切結書
上所載鉅額現金預付上訴人各該款項，尚滋疑義。上訴人爭執切結書真正，稱係嗣後
偽造，雖該切結書上無劉以亮筆跡，其上印文縱難鑑定真偽，但似非不得鑑定其製作
時間，以資參酌。又被上訴人為股份有限公司組織，其對外付款必經一定之程序，亦
不難由其內部帳冊、支出傳票或報稅資料等查悉是否曾支出切結書上所載之款項，以
明事實真相。乃原審不此之圖，且未敘明上訴人上開攻擊防禦方法何以不足採取之意
見，遽以前揭情詞，為上訴人不利之判斷，亦屬可議。上訴論旨，指摘原判決不當，
求予廢棄，非無理由。
據上論結，本件上訴為有理由，依民事訴訟法第四百七十七條第一項、第四百七十八
條第一項，判決如主文。
中      華      民      國    八十九    年      五      月    二十五    日
                              最高法院民事第五庭
                                  審判長法官  蕭  亨  國
                                        法官  許  朝  雄
                                        法官  陳  淑  敏
                                        法官  葉  勝  利
                                        法官  許  澍  林
      右正本證明與原本無異
                                              書  記  官
中      華      民      國    八十九    年      六      月     十六     日


司法院資訊處製作；財團法人民間司法改革基金會備份。
